最高法院刑事判決　　　　　　　　　　　　　　　八十八年度台上字第五七一○號
　　上　訴　人　臺灣高等法院高雄分院檢察署檢察官
　　被　　　告　甲○○
　　選任辯護人　林復宏律師
　　被　　　告　乙○○
右上訴人因被告等偽造文書等罪案件，不服臺灣高等法院高雄分院中華民國八十六年
六月十二日，及同年七月三十一日第二審更審判決（八十五年度上更(二)字第三二三號
，起訴案號：臺灣高雄地方法院檢察署八十一年度偵字第一○五○四、一六四二五、
二三三五七號），提起上訴，本院判決如左：
    主  文
原判決撤銷，發回臺灣高等法院高雄分院。
    理  由
本件原判決認定被告甲○○與已判決確定之汪惟勤、臧嘉琪共同意圖為自己不法之所
有，共謀偽造信用卡簽帳單向金融機構詐財，先於民國八十一年一月間，三人以甲○
○、臧嘉琪名義在高雄市○○區○○路九十七號及九十九之一號設立「展祥」、「豪
諾」、「毅華」、「自豪」等四家珠寶店，並於八十一年一月三十一日與香港上海匯
豐銀行高雄分行（下稱匯豐銀行）簽約成為該銀行之信用卡特約商店，該銀行並於八
十一年二月十二日在上開珠寶店裝設授權端末機一台。繼由汪惟勤利用其自香港所攜
帶如原判決附表壹、貳所示之偽造ＶＩＳＡ、ＭＡＳＴＥＲＣＡＲＤ卡。自八十一年
二月二十九日起，至同年四月五日止，三人共同基於概括之犯意，連續以上開偽造之
信用卡，偽造信用卡客戶之簽帳單計三百零一張（詳如原判決附表壹所示）後，再交
由臧嘉琪、甲○○至匯豐銀行請款。共計向該銀行詐得新台幣（下同）五百萬三千六
百元，由三人朋分花用，足以生損害於付款銀行。嗣經警循線於八十一年七月二十九
日凌晨一時四十五分許，在高雄市○○區○○街康橋飯店六○五號房逮獲汪惟勤等情
，因而撤銷第一審關於甲○○部分之判決，改判仍論處甲○○共同連續行使偽造私文
書，足以生損害於他人罪刑。並以公訴意旨略稱：乙○○與汪惟勤、甲○○、臧嘉琪
共同意圖為自己不法之所有，並基於概括之犯意，由汪惟勤利用其英國籍身分及出入
香港之便，自八十年十二月間起，自香港攜帶大量偽造之ＶＩＳＡ卡、ＭＡＳＴＥＲ
ＣＡＲＤ以及白卡（即只打有卡號、有效期間及持卡人姓名凸字模之塑膠卡片）入境
。再由汪某持該偽造之ＶＩＳＡ卡、ＭＡＳＴＥＲＣＡＲＤ將之販售（或提供）與乙
○○、甲○○、臧嘉琪等人至飯店、百貨公司等處刷卡消費（該偽卡卡號及其消費情
形詳如財團法人聯合信用卡處理中心及香港上海匯豐銀行提供之附件）。並於八十一
年一月間，共謀以臧嘉琪、甲○○名義，在高雄市○○區○○路九十七號及同路九十
九之一號設立「展祥」、「豪諾」、「毅華」、「自豪」等四家珠寶店，並向匯豐銀
行高雄分行申請為信用卡特約商店，再由汪某以持有之白卡偽造簽帳單後交與甲○○
、臧嘉琪等人至匯豐銀行請款。迄同年四月六日止，計向上開銀行詐款三百零一筆，
金額共計五百萬三千六百元，足以生損害於原信用卡持有人及付款銀行。因認乙○○
涉犯刑法第二百零一條第二項、第二百十七條第一項、第三百三十九條第一項之罪嫌
。惟經審理結果，認為不能證明乙○○犯罪，因而撤銷第一審關於乙○○部分之判決
，改為無罪之諭知，固非無見。
惟查，(一)、有罪之判決書應記載事實，所謂事實不僅指犯罪之行為而言，即犯罪之時
間、處所、動機、目的、手段、結果等與論罪科刑有關之事項，亦應依法認定予以明
確之記載，始足為適用法律之依據。原判決關於甲○○有罪判決部分，其事實認定甲
○○與臧嘉琪、汪惟勤共同連續以偽造之如原判決附表一、二所示之ＶＩＳＡ及ＭＡ
ＳＴＥＲＣＡＲＤ信用卡，偽造客戶之簽帳單計三百零一張，再交由甲○○、臧嘉琪
持向匯豐銀行詐領款項等情。惟對於上開ＶＩＳＡ及ＭＡＳＴＥＲＣＡＲＤ信用卡係
由何人所偽造？汪惟勤如何取得該等偽造之信用卡？如何使用該等偽造之信用卡以詐
財？由何人下手實施偽造客戶之簽帳單？以及其偽造之處所及方法、內容為何？原判
決事實欄及附表內均未明白認定，詳細記載，自不足為論罪科刑適用法律之依據，於
法自有未合。(二)、按科刑判決所認定之事實，與其所採用之證據不相適合者，即屬證
據上理由矛盾，其判決為當然違背法令。本件原判決事實認定甲○○與臧嘉琪、汪惟
勤三人共同行使偽造之信用卡客戶簽帳單向匯豐銀行詐財，所得由其三人朋分花用等
情。無非係採用臧嘉琪在法務部調查局高雄市調查處（下簡稱高雄市調查處）訊問時
之自白，作為主要之證據。惟其理由內所引載臧嘉琪在高雄市調查處訊問時之自白內
容，則明確述及乙○○提議並共同謀議本件偽造文書及詐欺犯罪，且亦參與朋分所詐
得之款項等語綦詳（見原判決理由第二段所載）。原判決既採用臧嘉琪上開包括乙○
○參與犯罪之自白，作為甲○○犯罪之證據，然其事實則僅認定甲○○與臧嘉琪、汪
惟勤三人共同犯罪，所詐得款項由其三人朋分。致所認定之事實，與所採用之證據內
容不相適合，自有證據上理由矛盾之違法。雖原審於同案另行制作關於乙○○無罪之
判決中，已說明臧嘉琪所為不利於乙○○之供述不足採信之理由。然原審既係以獨立
不同之判決書分別為甲○○有罪及乙○○無罪之判決，自應於各該判決中分別敘明其
對臧嘉琪供詞之取捨理由，始為合法。乃原審在甲○○之有罪判決中，並未說明其對
臧嘉琪所為不利於乙○○供述部分不予採信之理由，致該判決仍存有上述證據理由矛
盾之情形，仍屬違法。(三)、原判決關於甲○○有罪部分之判決，其事實記載甲○○、
汪惟勤、臧嘉琪三人共謀偽造信用卡簽帳單向金融機構詐財，由汪惟勤利用其自香港
所攜帶如原判決附表一、二所示之偽造ＶＩＳＡ及ＭＡＳＴＥＲＣＡＲＤ信用卡，並
由其三人共同連續以上開偽造之信用卡，偽造信用卡客戶之簽帳單向匯豐銀行詐財等
情。倘屬無誤，則甲○○等人行使該等偽造信用卡之行為，似亦另成立刑法第二百十
六條、第二百二十條之行使偽造準文書罪。該部分行為與原判決論罪部分行為有裁判
上一罪之關係，為起訴效力所及，自應併予論究。乃原判決對此部分行為未併予審究
，亦未說明其何以不予論究之理由，亦有已受請求之事項未予判決之違法。(四)、原判
決關於乙○○無罪部分之判決，其理由之一，係謂臧嘉琪所為不利於乙○○之供述，
除為乙○○所否認外，並為共同被告甲○○、汪惟勤所一致否認等語（見乙○○無罪
判決第四頁第十七、十八行）。惟查甲○○於第一次上訴審所提出之上訴理由暨聲請
調查證據狀內即載稱：「上訴人與汪惟勤、乙○○等人認識的時間是在臧嘉琪、汪惟
勤、乙○○等人商議開精品店之後……上訴人在不知情之下，成為臧嘉琪、汪惟勤、
乙○○等人之犯罪工具……，上訴人與汪、黃等人並不熟識，不可能與汪、黃等人共
謀從事犯罪行為，故本件偽造詐財之犯罪，早已經臧嘉琪、汪惟勤、乙○○三人商議
策劃，上訴人只是人頭而已……」等語（見八十二年度上訴字第三二二二號卷第一五
六頁反面、第一五七頁）。依甲○○上開所述，則已明指乙○○與臧嘉琪、汪惟勤等
三人共同商議策劃本件犯罪。則原判決謂臧嘉琪所為不利於乙○○之供述，為共同被
告甲○○所否認一節，即與甲○○前揭上訴理由狀所載意旨不符，已有證據上理由矛
盾之違法。且原判決理由中又稱，臧嘉琪在案發當時，以及在高雄市調查處初訊時，
均未述及乙○○有共同參與本案情事；其所為不利於乙○○之供述前後不一，有重大
瑕疵，自不得採為乙○○之犯罪證據云云（見乙○○無罪判決第六頁第十四行至第十
八行）。惟查臧嘉琪於八十一年六月八日高雄市調查處初訊時，已明確供稱：「我係
於民國八十年十二月底透過友人乙○○介紹認識香港華僑汪惟勤，汪某於八十一年一
月間邀我共同經營珠寶公司，我不疑有他……直到此時，我才知道被汪惟勤利用作為
行騙之工具……」、「（洪惠君與乙○○二人如何與汪惟勤共同行騙？）洪惠君係汪
惟勤之女友，汪惟勤所有錢財均由洪惠君掌管，而乙○○係洪惠君之姊夫，洪黃二人
曾陪同汪惟勤至香港取得偽造之簽帳卡」等語。嗣於同年八月十三日同處訊問時亦供
稱：「乙○○在民國八十年底向我表示要以他人之信用卡刷卡向銀行詐財後，經過數
天，乙○○在台北市某咖啡店介紹認識汪惟勤，並表示汪（指汪惟勤）有信用卡來源
，也知道如何刷卡偽造向銀行請款的帳單。之後就是我前述所說的，告知甲○○向銀
行詐財，邀其參與，並介紹與乙○○、汪惟勤，共同協商進行此案」等語（見八十一
年度偵字第一六四二五號偵查卷第三十六頁反面、第三十七頁正反面、第四十四頁）
。其後於第一審訊問時，亦供稱：「……一開始是乙○○介紹我做生意，可使用卡片
，並介紹我認識汪惟勤……在八十一年一月左右，乙○○在台北的麗晶酒店的咖啡SH
OP，他告訴我投資生意的事……當時汪惟勤也在場……等語」（見八十一年度訴字第
一八八○號一審卷第一○五頁反面、第一○六頁）。依臧嘉琪上開供述內容觀之，不
僅其在案發時即高雄市調查處初訊時即已明確供稱乙○○參與本案之提議及共謀；且
在其後同處複訊及第一審訊問時，亦迭次供稱係乙○○提議並參與本件犯罪之謀議等
語。原判決理由謂臧嘉琪在案發當時及在高雄市調查處初供時，均未述及乙○○有共
同參與本案情事云云，顯與前開卷內筆錄資料內容不符，亦有證據上理由矛盾之違法
。又臧嘉琪於高雄市調查處初訊時，固稱係汪惟勤邀渠共同經營珠寶店等語。嗣於同
處複訊時，又稱乙○○提議其設立珠寶店等語，所供似有出入；但依其前揭歷次供述
意旨觀之，本件剛開始固係由乙○○向其提議為本件犯行，惟乙○○旋又介紹汪惟勤
與其見面認識，並共同見面協商進行犯案。則臧嘉琪縱有先供稱係乙○○提議設立珠
寶店，嗣又稱汪惟勤邀渠共同經營珠寶店之情形，二者間似無不能相容之情形。究竟
係乙○○提議設立珠寶店？或汪惟勤提議？抑或渠二人均曾分別向臧嘉琪提議及邀約
？攸關乙○○是否參與本案謀議之認定，事實既有未明，自有就此對臧嘉琪訊問明白
之必要。原審對此未予詳查，遽認臧嘉琪前揭供述有矛盾瑕疵，而不予採信，亦嫌率
斷。(五)、按審理事實之法院，對於被告之犯罪證據，應從各方面詳予調查，以期發現
真實，苟非調查之途已窮，而被告之犯罪嫌疑仍屬不能證明，要難遽為無罪之判斷。
原判決關於乙○○無罪部分理由第四段第一節固以：臧嘉琪忽稱甲○○、汪惟勤、乙
○○三人去香港拿白卡（按即前述偽造之信用卡）回來；又稱係洪惠君、汪惟勤、乙
○○三人去香港拿白卡回來，前後矛盾；且查卷附出入境管理局函復之出入境記錄，
並無甲○○、汪惟勤，或洪惠君、汪惟勤與乙○○同往香港之記錄等情。並據此認為
臧嘉琪所為不利於乙○○之供述，與事實不符，而不予採信。惟查汪惟勤於高雄市調
查處訊問中供稱：「我們三人（按係指乙○○、洪惠君與汪惟勤三人）曾在香港同遊
多次」等語（見第一六四二五號偵查卷第三十三頁反面）。甲○○於第一審訊問時亦
供稱：「（與汪惟勤去香港幾次？）二次，去觀光，並買衣服」等語（見八十一年度
訴字第三五五六號一審卷第五十五頁）。而乙○○於第一審亦供稱：「（有無和汪惟
勤去過香港？）我們去香港的海港城買衣服，我常出入香港」、「（和他出去幾次？
）一次」等語（見同上一審卷第五十四頁反面、第五十五頁）。於原審訊問時亦供稱
：「有一次我帶團出去，至香港，汪惟勤亦有去」等語（見原審卷（二）第十一頁）
。而觀之卷附乙○○、汪惟勤、洪惠君之出入境記錄資料（原審上訴卷第一九三頁）
，其中汪惟勤曾先後於八十年十二月二十一日、八十一年二月十一日、同年月二十四
日出境到香港，分別於八十年十二月三十日、八十一年二月十三日、同年月二十六日
返台。而乙○○則曾先後於八十年十二月二十一日、八十一年二月十二日出境到香港
，分別於八十年十二月二十四日、八十一年二月十三日返台。另洪惠君則曾於八十年
三月七日出境到香港，同年月十三日返台。則汪惟勤與乙○○不僅在香港停留期間有
重疊（八十年十二月二十一日至同年月二十四日，八十一年二月十二日至同年月十三
日），且有同日出境至香港（八十年十二月二十一日），或同日自香港返台（八十一
年二月十三日）之情形。參諸臧嘉琪在第一次上訴審中指稱：「（偽造ＶＩＳＡ卡及
ＭＡＳＴＥＲＣＡＲＤ卡誰帶進來？）汪惟勤，汪某第一次是與乙○○一起帶回來，
而第二次是汪某與甲○○共同帶進來」等語（見原審上訴卷第一三六頁反面、第一六
七頁），則臧嘉琪所為前揭不利於乙○○之供證，似非無據，是否全然不足採信？猶
有審究餘地。究竟乙○○在案發之前及案發期間是否曾與汪惟勤在香港見面？或一同
返台？其內情為何？而臧嘉琪與乙○○二人間係何關係？彼此交情如何？有無怨隙或
利害關係衝突情形？倘乙○○確與本案無關，何以臧嘉琪竟始終堅稱乙○○參與本件
犯罪？是否有挾怨誣指乙○○之情事？此攸關臧嘉琪所為不利於乙○○之供證是否真
實可信，自有深入調查，以查明事實真相之必要；原審對以上各點均未詳予調查，細
心勾稽，遽行判決，仍嫌未盡調查之能事。(六)、據證人即香港上海匯豐銀行代理人徐
震隆於原審訊問時證稱：「臧嘉琪是以『毅華』、『自豪』與我們簽約，而乙○○與
甲○○各以『展詳』、『豪諾』之名義與我們銀行簽約」等語（見原審卷(一)第一七七
頁反面），所證似對乙○○不利，是否屬實？自應進一步詳查，或命證人徐震隆提出
乙○○以「展詳」珠寶店之名義與該銀行簽約之文件資料以核對其內容，並查明其上
有無乙○○簽約之筆跡或印章，以資釐清。乃原審對於證人徐震隆所為上開不利於乙
○○之證述未加審酌，亦未作進一步之調查，且判決內亦未說明其對上開不利於乙○
○之證述不予採信之理由，亦有調查未盡及理由不備之違法。(七)原判決以被告甲○○
案發時單純識淺交得損友，歷此偵審科刑，應知警惕，信無再犯之虞而予以緩刑之宣
告。但查被告甲○○犯案時已年近三十，為全體被告之最年長者，本案計畫周詳，所
詐欺之款為數甚鉅，可否謂為單純識淺交得損友？又其事後迄未坦承錯誤表示悔悟，
且分文未償，能否認為已無再犯之虞，尚非全無審酌之餘地，原審未深入調查，遽為
緩刑之諭知，亦屬可議。以上或為上訴意旨所指摘，或為本院得依職權調查之事項，
應認原判決仍有發回更審之原因。又原判決關於甲○○不另為無罪諭知部分，因與發
回部分有審判不可分之關係，亦應併予發回，併此敘明。
據上論結，應依刑事訴訟法第三百九十七條、第四百零一條，判決如主文。
中      華      民      國    八十八    年      十      月     十四     日
                              最高法院刑事第八庭
                                  審判長法官  吳  雄  銘
                                        法官  石  木  欽
                                        法官  郭  毓  洲
                                        法官  吳  三  龍
                                        法官  劉  介  民
      右正本證明與原本無異
                                              書  記  官
中      華      民      國    八十八    年      十      月     十八     日
